【裁判字號】    95,訴,350
【裁判日期】    951213
【裁判案由】    偽造有價證券等
【裁判全文】
臺灣宜蘭地方法院刑事判決               95年度訴字第350號
公  訴  人  臺灣宜蘭地方法院檢察署檢察官
被      告  甲○○
指定辯護人  本院公設辯護人己○○
上列被告因偽造有價證券等案件，經檢察官提起公訴（95年度偵
緝字第169號），及移送併辦（95年度偵字第3972號），本院判
決如下：
    主  文
甲○○連續意圖供行使之用，而偽造有價證券，處有期徒刑參年
捌月。扣案如附表二所示之物、簽名、印文沒收。
    事  實
一、甲○○原為址設宜蘭縣宜蘭市○○路396號金統一房屋仲介
    有限公司（以下簡稱金統一公司）之經理，因積欠地下錢莊
    債務，為向庚○○調借現金用以清償，竟基於意圖為自己不
    法所有之概括犯意，而為下列犯行：
（一）甲○○先經地下錢莊數名成年男子交付而取得來源不明丁○○之身分證影本1紙後，未獲得丁○○之授權，基於偽
      造私文書、有價證券、變造公文書之犯意，委由不知情位
      於宜蘭縣宜蘭市○○路與女中路口某篆刻店師傅成年男子
      盜刻丁○○之印章1枚，於93年11月1日，在位於宜蘭縣宜
      蘭市○○路132號金統一公司之辦公室內，偽造內容為：
      立委任書人丁○○（甲方）就本院強制執行事件所拍賣不
      動產之投標事宜，委任甲○○（乙方）投標、移轉登記、
      設定抵押權等事宜之承攬代標不動產契約書，並於立委任
      書人欄、甲方姓名欄偽造丁○○之簽名；持前開盜刻丁○○之印章蓋印於該紙契約書上計4枚而偽造私文書；又意
      圖供行使之用，於空白本票發票人欄上偽造丁○○之簽名
      並捺指印，偽填票面金額、發票日、到期日，而偽造附表
      一編號1所示之本票有價證券之發票；再以本院真正之他
      紙公證書剪貼變造成偽造內容為：承買人丁○○與雙方代
      理人甲○○因房屋買賣所有權移轉事件，訂立契約，請求
      予以公證等意旨之本院公證書，並於請求人承買人欄偽造
      丁○○之簽名，持前開盜刻丁○○之印章蓋印於該紙公證
      書上計3枚，而變造本院之公證書。甲○○將前開偽造之
      承攬代標不動產契約書、公證書影印，並以上開盜刻丁○○之印章蓋印於上開丁○○之身分證影本上，併同經由其
      自己背書後之前開偽造發票之本票各1紙持向庚○○行使
      ，並佯稱：丁○○委託其已向法院拍得不動產，惟因資金
      不足授權其代向民間借款，使庚○○陷於錯誤，誤以為丁○○委任甲○○以前開文件為擔保而借款，遂同意借款新
      臺幣（下同）90萬元，經雙方約定預先扣除3期月息4分之
      利息，甲○○並取得利息之1成後，庚○○因而交付甲○○802,800元，足生損害於丁○○、庚○○、本院辦理公
      證事務之公信性。
（二）甲○○利用其擔任金統一公司經理而持有公司客戶之身分
      證影本資料，變易持有之意思為所有之意思，在金統一公
      司前揭辦公室抽屜內，取出委請金統一公司出租房屋客戶
      丙○○之身分證影本1紙侵占入己，續承同一偽造私文書
      、變造公文書、偽造有價證券之概括犯意，委由不知情位
      於宜蘭縣宜蘭市○○路與女中路口某篆刻店師傅成年男子
      盜刻丙○○之印章1枚，於93年12月23日，在金統一公司
      前揭辦公室內，偽造內容為：立委任書人丙○○（甲方）
      就本院強制執行事件所拍賣不動產之投標事宜，委任甲○○（乙方）投標、移轉登記、設定抵押權等事宜之承攬代
      標不動產契約書，並於立委任書人欄、甲方姓名欄偽造丙○○之簽名；持前開盜刻丙○○之印章蓋印於該紙契約書
      上計6枚而偽造私文書；又意圖供行使之用，於空白本票
      發票人欄上偽造丙○○之簽名並捺指印，偽填票面金額、
      發票日、到期日，而偽造附表一編號2所示本票有價證券
      之發票；再以本院真正之他紙公證書剪貼變造成偽造內容
      為：承買人丙○○與雙方代理人甲○○因房屋買賣所有權
      移轉事件，訂立契約，請求予以公證等意旨之本院公證書
      ，並於請求人承買人欄偽造丙○○之簽名，持前開盜刻丙○○之印章蓋印於該紙公證書上計2枚，而變造本院之公
      證書。甲○○將上開偽造之承攬代標不動產契約書、公證
      書影印，並以前開盜刻丙○○之印章蓋印於前開丙○○之
      身分證影本上，併同經由其自己背書後之前開偽造發票之
      本票各1紙持向庚○○行使，並佯稱：丙○○委託其已向
      法院拍得不動產，惟因資金不足授權其代向民間借款，使
      庚○○陷於錯誤，誤以為丙○○委任甲○○以前開文件為
      擔保而借款，遂同意借款90萬元，經雙方約定預先扣除3
      期月息4分之利息，甲○○並取得利息之1成後，庚○○因
      而交付甲○○802,800元，足生損害於丙○○、庚○○、
      本院辦理公證事務之公信性。
（三）甲○○依金統一公司客戶或依地下錢莊所提供之劉美如個
      人基本資料，續承同一偽造有價證券之概括犯意，並與地
      下錢莊2名成員成年男子共同意圖供行使之用，於93年12
      月31日，在金統一公司前揭辦公室內，由地下錢莊某真實
      姓名年籍不詳之成年男子於空白本票發票人欄偽造劉美如
      之簽名，偽填票面金額、發票日、到期日，復由甲○○於
      發票人欄捺印，而偽造附表一編號3所示本票有價證券之
      發票，並由甲○○自己背書後持向庚○○行使，並佯稱：
      劉美如委託其向民間借款，使庚○○陷於錯誤，誤以為劉
      美如委任甲○○以前開本票為擔保而借款，遂同意借款90
      萬元，經雙方約定預先扣除3期月息4分之利息，甲○○並
      取得利息之1成後，庚○○因而交付甲○○802,800元，足
      生損害於劉美如、庚○○。
（四）甲○○續承同一業務侵占不法所有意圖及偽造有價證券之
      概括犯意，利用其擔任金統一公司經理而持有公司客戶之
      不動產所有權狀資料，於94年1月25日，在金統一公司前
      揭辦公室內，取出委請金統一公司販售房地客戶戊○○所
      有坐落宜蘭縣宜蘭市○○○段金六結小段31之34地號土地
      及其上建號1298、1299、1300號之不動產所有權狀計4份
      侵占入己，復意圖供行使之用，於空白本票發票人欄上偽
      造戊○○之簽名並捺指印，偽填票面金額、發票日、到期
      日，而偽造附表一編號4所示之本票有價證券之發票，復
      持前開不動產所有權狀4紙，併同經由其自己背書後之前
      開偽造發票之本票1紙持向庚○○行使，並佯稱：戊○○
      委託其向民間借款，使庚○○陷於錯誤，誤以為戊○○委
      任甲○○以前開文件為擔保而借款，遂同意借款45萬元，
      經雙方約定預先扣除3期月息3分之利息，甲○○並取得利
      息之1成後，庚○○因而交付甲○○413,550元，足生損害
      於戊○○、庚○○。
（五）綜上，甲○○持上開文件合計向庚○○詐得2,821,950元
      （公訴人誤認為315萬元）。
二、案經庚○○告訴臺灣宜蘭地方法院檢察署檢察官偵查起訴及
    併案審理。
    理  由
一、訊據被告甲○○對於上揭事實均坦承不諱，核與告訴人即證
    人庚○○於偵查及本院審理時指述之情節相符，且有被害人
    丙○○於偵查中之證詞、被害人丁○○、丙○○之身分證影
    本、偽造之被害人丁○○、丙○○與金統一公司間承攬代標
    不動產契約書、偽造被害人丙○○、丁○○、劉美如、戊○○發票之商業本票、變造之被害人丙○○、丁○○與被告本
    院公證書、本院94年度宜簡字第121號民事判決書、內政部
    警政署刑事警察局94年10月5日指紋鑑驗書、本院95年3月3
    日宜院瑞證字第0950000166號函、臺灣宜蘭地方法院檢察署
    檢察官94年度交查字第140號不起訴處分書可為佐證。又查
    ，被告於本院審理時自承：伊佯以丁○○、丙○○、劉美如
    之名義向告訴人庚○○詐借款項，經告訴人庚○○同意各借
    予90萬元，因雙方約定預扣3期月息4分之利息，另伊取得利
    息之1成，故告訴人庚○○每次交付802,800元；佯以戊○○
    之名義向告訴人庚○○詐借款項，經告訴人庚○○同意借予
    45萬元，雙方並約定預扣3期月息3分之利息，另伊取得利息
    之1成等語（參見本院卷第95頁），經計算被告合計向告訴
    人庚○○詐得2,821,950元（戊○○之部分為預扣40,500元
    之利息，被告取得4,050元，故計詐得413,550元，計算式：
    450,000-45,500+4,050=413,550，4次合計：802,800*3+
    413,550=2,821,950）。至被告辯稱伊持附表一編號3偽造劉
    美如發票之本票向告訴人庚○○所借款項業已清償完畢乙節
    ，係屬被告詐得財物後之借款清償行為，不能因此解免被告
    持偽造劉美如發票之本票向告訴人庚○○詐借款項之刑責。
    綜上，本件事證明確，被告犯行均堪認定，應依法論科。
二、核被告所為，係犯刑法201條第1項之偽造有價證券罪（以丙○○、丁○○、劉美如、戊○○名義簽發之本票）、刑法第
    216條、第211條行使變造公文書（丁○○、丙○○與被告之
    本院公證書）、刑法第336條第2項業務侵占罪（丙○○之身
    分證影本、戊○○所有之不動產所有權狀），第216條、第
    210條行使偽造私文書（丁○○、丙○○之承攬代標不動產
    契約書）、第339條第1項詐欺取財罪（向告訴人庚○○詐調
    現金）。其偽造丁○○、丙○○、劉美如、戊○○簽名與盜
    刻丁○○、丙○○印章進而接續盜蓋印文，屬偽造有價證券
    、變造公文書、偽造私文書之階段行為，不另論罪。被告偽
    造有價證券後復持以行使，其行使之低度行為應為偽造之高
    度行為所吸收，亦不另論行使偽造有價證券罪。又被告變造
    公文書及偽造私文書後，持以行使，變造、偽造之低度行為
    則為行使之高度行為所吸收，均不另論罪。公訴人併辦意旨
    認被告係竊取戊○○所有之前揭不動產所有權狀，而構成竊
    盜罪，尚有誤會，此部分應構成業務侵占罪。被告利用不知
    情篆刻店師傅成年男子，盜刻丁○○、丙○○之印章，為間
    接正犯。又被告偽造劉美如本票發票之部分，與真實姓名年
    籍不詳之地下錢莊成員2名成年男子間，有犯意之聯絡與行
    為之分擔，為共同正犯。被告行為後，刑法業於94年2月2日
    經總統以華總一義字第09400014901號令修正公布，並於95
    年7月1日施行（下稱新刑法，修正前刑法下稱舊刑法），參
    酌最高法院95年5月23日刑事庭第8次會議決議及24年上字第
    4634號判例意旨，新刑法第2條第1項之規定，係規範行為後
    法律變更所生新舊法律比較適用之準據法，於新刑法施行後
    ，應適用新刑法第2條第1項之規定，為「從舊從輕」之比較
    。另於比較時應就罪刑有關之共犯、未遂犯、想像競合犯、
    牽連犯、連續犯、結合犯，以及累犯加重、自首減輕暨其他
    法定加減原因（如身分加減）與加減比例等一切情形，本於
    統一性及整體性原則，綜其全部罪刑之結果而為比較。本案
    涉及法律變更之部分經附表三所示比較新舊刑法之結果，新
    刑法未較有利於被告，依新刑法第2條第1項前段規定，自應
    適用行為時即較有利於被告之舊刑法。被告先後多次偽造有
    價證券、行使偽造私文書、行使變造公文書、業務侵占、詐
    欺取財犯行，各時間緊接，犯罪構成要件相同，顯係基於概
    括犯意而為之，均為連續犯，應依舊刑法第56條之規定，以
    情節較重即前揭事實欄一（二）之犯行，各論1罪，並均加
    重其刑。又被告所犯前開各罪間，有方法目的、原因結果之
    牽連關係，為牽連犯，應依舊刑法第55條從一重之偽造有價
    證券罪處斷。另前揭事實欄一（三）犯行，係經公訴人移送
    併辦；前揭事實欄一（四）犯行，係經公訴人擴張犯罪事實
    在案，與公訴人原起訴之犯罪事實間，具有連續犯、牽連犯
    之裁判上一罪關係，為起訴效力所及，本院自應併予審理。
    審酌被告不思憑藉正當管道獲取財物，竟妄想以業務侵占、
    偽造本票之發票、變造本院公證書、偽造契約書等方式詐騙
    錢財，其變造本院公證書嚴重危害公務機關之文書信用性、
    向告訴人庚○○詐騙財物金額甚高，至今尚未與告訴人庚○○達成和解、惟犯罪後坦承全部犯行，態度尚佳等一切情狀
    ，量處如主文所示之刑。
三、偽造之有價證券、印章、印文或署押，不問屬於犯人與否，
    應沒收之，刑法第205條、第219條分別定有明文，故如附表
    二編號1至7、9、11、13、15所示偽造之有價證券發票部分
    、印章、印文及簽名，應依法宣告沒收。附表二編號8、10
    、12、14所示之文件，為被告所有，並供其犯罪所用，業據
    被告供明在卷，應依舊刑法第38條第1項第2款宣告沒收。
據上論斷，應依刑事訴訟法第299條第1項前段，刑法第2條第1項
前段、第210條、第211條、第216條、第201條第1項、第336條第
2項、第339條第1項、第205條、第219條、修正前刑法第55條、
第56條、第38條第1項第2款，罰金罰鍰提高標準條例第1條前段
，判決如主文。
本案經檢察官乙○○到庭執行職務。
中    華    民    國    95    年    12    月    13    日
                  刑事第三庭審判長法  官    林惠玲
                                  法  官    劉家祥
                                  法  官    郭淑珍
以上正本證明與原本無異。
如不服本判決應於收受本判決後10日內向本院提出上訴書狀，其
未敘述上訴理由者，並得於提起上訴後10日內向本院補提理由書
狀(均須按他造當事人之人數附繕本)「切勿逕送上級法院」。
                                  書記官    林秀麗
中    華    民    國    95    年    12    月    15    日
附錄法條：
刑法第201條第1項
意圖供行使之用，而偽造、變造公債票、公司股票或其他有價證
券者，處3年以上10年以下有期徒刑，得併科3千元以下罰金。
刑法第216條
行使第210條至第215條之文書者，依偽造、變造文書或登載不實
事項或使登載不實事項之規定處斷。
刑法第211條
偽造、變造公文書，足以生損害於公眾或他人者，處1年以上7年
以下有期徒刑。
刑法第210條
偽造、變造私文書，足以生損害於公眾或他人者，處5年以下有
期徒刑。
刑法第336條第2項
對於業務上所持有之物，犯前條第1項之罪者，處6月以上5年以
下有期徒刑，得併科3千元以下罰金。
刑法第339條第1項
意圖為自己或第三人不法之所有，以詐術使人將本人或第三人之
物交付者，處5年以下有期徒刑、拘役或科或併科1千元以下罰金
。
附表一：偽造之本票
 ┌─┬─────┬───┬──────┬───┬─────┐
 │編│票號      │發票名│   發票日   │金額  │備      註│
 │號│          │義人  │            │      │          │
 ├─┼─────┼───┼──────┼───┼─────┤
 │1 │TH0000000 │丁○○│93年11月1日 │90萬元│以丁○○為│
 │  │          │      │            │      │發票人之部│
 │  │          │      │            │      │分為偽造。│
 ├─┼─────┼───┼──────┼───┼─────┤
 │2 │TH0000000 │丙○○│93年12月23  │90萬元│以丙○○為│
 │  │          │      │日          │      │發票人之部│
 │  │          │      │            │      │分為偽造。│
 ├─┼─────┼───┼──────┼───┼─────┤
 │3 │TH0000000 │劉美如│93年12月31  │90萬元│以劉美如為│
 │  │          │      │日          │      │發票人之部│
 │  │          │      │            │      │分為偽造。│
 ├─┼─────┼───┼──────┼───┼─────┤
 │4 │TH0000000 │戊○○│94年1月25日 │45萬元│以戊○○為│
 │  │          │      │            │      │發票人之部│
 │  │          │      │            │      │分為偽造。│
 └─┴─────┴───┴──────┴───┴─────┘
附表二：應沒收之物、簽名、印文
┌─┬─────────────┬──────┬───────────┐
│編│應沒收之物、簽名、印文    │沒收依據    │   備  註             │
│號│                          │            │                      │
├─┼─────────────┼──────┼───────────┤
│1 │附表一編號1之本票發票人陳 │刑法第205條 │偽造丁○○之簽名及指印│
│  │鴻輝部分。                │            │已包含在本票發票內，不│
│  │                          │            │另宣告沒收。          │
├─┼─────────────┼──────┼───────────┤
│2 │附表一編號2之本票發票人陳 │同上        │偽造丙○○之簽名及指印│
│  │瑪莉部分。                │            │已包含在本票發票內，不│
│  │                          │            │另宣告沒收。          │
├─┼─────────────┼──────┼───────────┤
│3 │附表一編號3之本票發票人劉 │同上        │偽造劉美如之簽名及指印│
│  │美如部分。                │            │已包含在本票發票內，不│
│  │                          │            │另宣告沒收。          │
├─┼─────────────┼──────┼───────────┤
│4 │附表一編號4之本票發票人游 │同上        │偽造戊○○之簽名及指印│
│  │忠成部分。                │            │已包含在本票發票內，不│
│  │                          │            │另宣告沒收。          │
├─┼─────────────┼──────┼───────────┤
│5 │「丁○○」、「丙○○」印章│刑法第219條 │雖未扣案，惟並無證據證│
│  │各1枚。                   │            │明業已滅失。          │
├─┼─────────────┼──────┼───────────┤
│6 │丁○○身分證影本上「丁○○│同上        │                      │
│  │」之印文2枚。             │            │                      │
├─┼─────────────┼──────┼───────────┤
│7 │丙○○身分證影本上「丙○○│同上        │                      │
│  │」之印文2枚。             │            │                      │
├─┼─────────────┼──────┼───────────┤
│8 │丁○○與被告間之承攬代標不│刑法第38條第│雖未扣案，惟並無證據證│
│  │動產契約書原本1張。       │1項第2款    │明業已滅失，偽造丁○○│
│  │                          │            │之簽名及印文已包含在契│
│  │                          │            │約內，不另宣告沒收。  │
├─┼─────────────┼──────┼───────────┤
│9 │前開契約書影本上丁○○之簽│刑法第219條 │                      │
│  │名2枚、印文4枚。          │            │                      │
│  │                          │            │                      │
├─┼─────────────┼──────┼───────────┤
│10│丙○○與被告間之承攬代標不│刑法第38條第│雖未扣案，惟並無證據證│
│  │動產契約書原本1張。       │1項第2款    │明業已滅失，偽造丙○○│
│  │                          │            │之簽名及指文已包含在契│
│  │                          │            │約內，不另宣告沒收。  │
├─┼─────────────┼──────┼───────────┤
│11│前開契約書影本上丙○○之簽│刑法第219條 │                      │
│  │名2枚、印文6枚            │            │                      │
├─┼─────────────┼──────┼───────────┤
│12│請求人為丁○○與被告之本院│刑法第38條第│雖未扣案，惟並無證據證│
│  │公證書原本1張             │1項第2款    │明業已滅失，偽造丁○○│
│  │                          │            │之簽名及印文已包含在契│
│  │                          │            │約內，不另宣告沒收。  │
├─┼─────────────┼──────┼───────────┤
│13│前開公證書影本上丁○○之簽│刑法第219條 │                      │
│  │名1枚、印文4枚            │            │                      │
├─┼─────────────┼──────┼───────────┤
│14│請求人為丙○○與被告之本院│刑法第38條第│雖未扣案，惟並無證據證│
│  │公證書原本1張             │1項第2款    │明業已滅失，偽造丙○○│
│  │                          │            │之簽名及印文已包含在契│
│  │                          │            │約內，不另宣告沒收。  │
├─┼─────────────┼──────┼───────────┤
│15│前開公證書影本上丙○○之簽│刑法第219條 │                      │
│  │名1枚、印文2枚            │            │                      │
└─┴─────────────┴──────┴───────────┘
附表三：
┌───┬───────┬────────┬──────┐
│比較  │舊刑法於本案適│新刑法於本案適用│依從舊從輕原│
│法條  │用之法律效果  │之法律效果      │則比較結果  │
├───┼───────┼────────┼──────┤
│刑法第│依罰金罰鍰提高│依刑法施行法第1 │無發生更有利│
│201條 │標準條例第1條 │條之1第2項提高30│或更不利於被│
│第1項 │規定，銀元    │倍，最高可處新臺│告之變更。  │
│（得併│1,000元提高至 │幣30,000元。    │            │
│科罰金│10倍，最高可處│                │            │
│部分）│銀元10,000即新│                │            │
│      │臺幣30,000元。│                │            │
│      │              │                │            │
├───┼───────┼────────┼──────┤
│刑法第│依罰金罰鍰提高│依刑法施行法第1 │無發生更有利│
│336條 │標準條例第1條 │條之1第2項提高30│或更不利於被│
│第2項 │規定，銀元    │倍，最高可處新臺│告之變更。  │
│（得併│3,000元提高至 │幣90,000元。    │            │
│科罰金│10倍，最高可處│                │            │
│部分）│銀元30,000即新│                │            │
│      │臺幣90,000元。│                │            │
│      │              │                │            │
├───┼───────┼────────┼──────┤
│刑法第│依罰金罰鍰提高│依刑法施行法第1 │無發生更有利│
│339條 │標準條例第1條 │條之1第2項提高30│或更不利於被│
│第1項 │規定，銀元    │倍，最高可處新臺│告之變更。  │
│（併科│1,000元提高至 │幣30,000元。    │            │
│或科罰│10倍，最高可處│                │            │
│金部分│銀元10,000即新│                │            │
│）    │臺幣30,000元。│                │            │
│      │              │                │            │
├───┼───────┼────────┼──────┤
│刑法第│罰金刑：銀元1 │罰金刑：新臺幣  │本條從舊刑法│
│33條第│元以上。      │1,000元以上，以 │較有利於被告│
│5款   │              │百元計算之。    │。          │
├───┼───────┼────────┼──────┤
│舊刑法│適用牽連犯之規│刪除牽連犯之規定│本條從舊刑法│
│第55條│定，從一重處斷│，屬於數罪併罰，│較有利於被告│
│後段  │。            │得定數罪刑合併之│。          │
│      │              │刑期以下。      │            │
├───┼───────┼────────┼──────┤
│舊刑法│適用連續犯之規│刪除連續犯之規定│本條從舊刑法│
│第56條│定，以一罪論，│，屬於數罪併罰，│較有利於被告│
│      │並得加重本刑至│得定數罪刑合併之│。          │
│      │2分之1。      │刑期以下。      │            │
├───┴───────┴────────┴──────┤
│綜合比較結果：                                        │
│因被告依舊刑法成立連續犯及牽連犯，依新刑法均應為數罪併│
│罰，舊刑法顯較有利於被告，有關罰金刑之規定亦以舊刑法較│
│有利於被告，新刑法未較有利於被告，故本案應一體適用行為│
│時之舊刑法。                                          │
└───────────────────────────┘


司法院資訊處製作；財團法人民間司法改革基金會備份。
